【裁判字號】    98,毒抗,295
【裁判日期】    980316
【裁判案由】    聲請強制戒治
【裁判全文】
臺灣高等法院臺中分院刑事裁定         98年度毒抗字第295號
抗  告  人  臺灣彰化地方法院檢察署檢察官
被      告  甲○○
上列抗告人因被告違反毒品危害防制條例案件（97年度毒偵字第
2218、2390號），聲請強制戒治（97 年度聲戒字第182號），不
服臺灣彰化地方法院中華民國98年2月6日第一審裁定（98年度毒
聲更字第1號），提起抗告，本院裁定如下：
    主  文
抗告駁回。
    理  由
按施用毒品者，依毒品危害防制條例相關規定本應科以刑罰，惟
基於施用毒品之人，兼有病患屬性，乃於刑事政策上對合於一定
條件之施用者，依同條例第二十條、第二十三條之規定，施以觀
察、勒戒及強制戒治之治療，期以保安處分替代刑罰，戒斷其身
、心癮。嗣因其程序過於繁雜，上揭條例於九十二年七月九日修
正公布，自九十三年一月九日施行，將該第二十條、第二十三條
之保安處分程序，單純區分為「初犯」、「五年內再犯」及「五
年後再犯」三種；依其立法理由之說明：「初犯」，經觀察、勒
戒或強制戒治後，應為不起訴處分或不付審理之裁定；經觀察、
勒戒或強制戒治執行完畢釋放後，「五年內再犯」者，因其再犯
率甚高，原實施之觀察、勒戒及強制戒治既已無法收其實效，爰
依法追訴或裁定交付審理。至於經觀察、勒戒或強制戒治執行完
畢釋放後，「五年後再犯」者，前所實施之觀察、勒戒或強制戒
治已足以遮斷其施用毒品之毒癮，為期自新及協助其斷除毒癮，
仍適用「初犯」規定，先經觀察、勒戒或強制戒治之程序。從而
依修正後之規定，僅限於「初犯」及「五年後再犯」二種情形，
始應先經觀察、勒戒或強制戒治程序，不能逕行起訴，亦即設為
施用毒品罪起訴條件之限制。但倘被告於五年內已再犯，經依法
再為保安處分或追訴處罰者，縱其第三次（或第三次以上）施用
毒品之時間，在初犯之保安處分執行完畢釋放五年以後，即非屬
「五年後再犯」之情形，且因前有「五年內再犯」情形，顯見其
再犯率甚高，原實施之保安處分無法收其實效，毋庸仍予寬典處
遇，而應依該條例第十條逕予刑罰制裁。至於第三次（或第三次
以上）施用毒品之時間，是否宜有期間限制？以多久為適宜？則
分屬刑事政策、專門醫學之範圍，非審判機關所能決定，有待循
立法途徑解決（修正前肅清煙毒條例第九條第七項規定施用毒品
斷癮後，三犯者，處死刑或無期徒刑，即本此旨），此有最高法
院九十七年度臺非字第五四０號判決意旨及最高法院九十七年度
第五次刑事庭會議決議意旨可資參照。經查，本件被告甲○○前
因施用毒品案件，經原審法院以八十九年度毒聲字第三九一九號
裁定送觀察、勒戒後，因評定認無繼續施用毒品傾向，於八十九
年八月二十四日執行完畢釋放；又於上開觀察、勒戒執行完畢釋
放後五年內之九十年間，因施用毒品案件，經原審法院以九十年
度毒聲字第三０三四號裁定送觀察、勒戒，經評定認無繼續施用
毒品傾向，於九十年八月二十八日執行完畢釋放之事實，有台灣
高等法院被告前案紀錄表在卷可按。而本件依卷附檢察官聲請書
記載，被告涉嫌於九十七年四月一日施用第一級毒品海洛因一次
，及於九十七年四月一日、同年四月十一日施用第二級毒品甲基
安非他命共二次，果爾屬實，被告已係第三次犯毒品危害防制條
例第十條第一項、第二項之罪，參諸上開最高法院判決及決議意
旨，本件被告既於八十九年間初犯施用毒品罪，又於五年內即在
九十年間再犯施用毒品罪，先後經執行觀察、勒戒共計二次，顯
屬於五年內已再犯，並經依法再為保安處分之情形，則本件自應
依毒品危害防制條例第十條規定予以追訴處罰，而無庸聲請法院
裁定觀察、勒戒或強制戒治。從而，原審法院以檢察官本件聲請
於法不合，而予駁回，並無不合。檢察官抗告意旨認本件屬毒品
危害防制條例第二十條第三項所定「觀察、勒戒或強制戒治執行
完畢釋放後五年後再犯」之情形，應重新先經觀察、勒戒或強制
戒治等治療程序，不得逕行起訴，而指摘原裁定不當，其抗告為
無理由，自應駁回。爰依刑事訴訟法第四百十二條，裁定如主文
。
中    華    民    國    98    年    3     月    16    日
              刑事第九庭    審判長法  官  江  德  千
                                  法  官  康  應  龍
                                  法  官  賴  妙  雲
以上正本證明與原本無異。
不得再抗告。
                                  書記官  廖  次  芬
中    華    民    國    98    年    3     月    16    日


司法院資訊處製作；財團法人民間司法改革基金會備份。
